臺灣基隆地方法院民事判決　　　　　　　　93年度訴字第91號
原　　　告　甲○○
訴訟代理人　徐南城律師
被　　　告　庚○○
　　　　　　己○○○
　　　　　　丙○○
　　　　　　壬○○
　　　　　　戊○○○
　　　　　　丁○○
　　　　　　乙○○
　　　　　　辛○○
前列八人共同
訴訟代理人　洪文浚律師
上列當事人間除去侵害事件，本院於93年12月29日言詞辯論終結
，判決如下：
    主  文
原告之訴及假執行之聲請均駁回。
訴訟費用由原告負擔。
    事實及理由
壹、程序方面：
一、按訴狀送達後，原告不得將原訴變更或追加他訴，但經被告
    同意或不甚礙被告之防禦及訴訟終結者，或擴張或減縮應受
    判決事項之聲明，不在此限；又被告於訴之變更或追加無異
    議而為本案之言詞辯論者，視為同意變更或追加，民事訴訟
    法第255 條第1 項第1 款、第3 款、第7 款、第2 項分別定
    有明文。本件原告以主張對於系爭土地有永遠作為墓地使用
    之人為被告，因其中陳梓桐已於民國（下同）81年7 月10日
    死亡，遂撤回對於陳梓桐部分，並追加陳梓桐之繼承人戊○○○、丁○○、乙○○、辛○○為被告，被告並未異議而為
    本案之言詞辯論，且本件訴之追加，並不甚礙被告之防禦及
    訴訟終結，應屬合法。又原告原起訴請求「被告庚○○、陳
    梓桐各賠償原告新台幣（下同）87,360元，被告己○○○、
    丙○○、壬○○各賠償原告29,120元」，嗣就陳梓桐部分改
    向其繼承人戊○○○、丁○○、乙○○、辛○○請求，並於
    安樂地政事務所複丈土地後，減縮聲明為「請求被告庚○○
    應賠償原告59,713元，被告己○○○、丙○○、壬○○各應
    賠償原告19,904元，被告戊○○○、丁○○、乙○○、辛○○各應賠償原告14,928元，並自訴狀繕本送達翌日起至清償
    日止，按年息百分之五計付利息。又自93年2 月28日起至返
    還土地之日止，被告庚○○應按月給付原告995 元，被告己○○○、丙○○、壬○○各應按月給付原告332 元，被告戊○○○、丁○○、乙○○、辛○○各應按月給付原告249 元
    。」其為減縮應受判決事項之聲明，參諸前揭說明，均應予
    准許。
二、復按不變更訴訟標的，而補充或更正事實上或法律上之陳述
    者，非為訴之變更或追加，民事訴訟法第256條亦有明文。
    故原告起訴請求被告等應將坐落基隆市○○區○○段682 、
    682 之1 地號土地上設置之墳墓除去，並將基地返還原告；
    嗣於土地複丈後補稱為：將基地如附圖Ａ部分面積124.4 平
    方公尺、Ｂ部分面積8.89平方公尺返還原告，此部份應屬事
    實上陳述之補充或更正，非為訴之變更或追加，合先敘明。
貳、實體方面：
一、原告起訴主張：
  (一)原告發現其所有坐落基隆市○○區○○段682 、682 之1 地
    號土地（重測前為基隆市安樂區○○○段鶯歌石小段319 地
    號），有被告等之祖先墳墓設置於上，乃於91年4 月19日發
    函被告促其遷移，然被告不予理採。依民法第767 條前段規
    定：「所有人對於無權占有或侵奪其所有物者，得請求返還
    之。」系爭682 地號土地既為原告所有，原告本於所有權，
    自得請求被告除去墳墓，並返還基地予原告，爰起訴請求被
    告等將坐落基隆市○○區○○段682 、682 之1 地號土地上
    尺、Ｂ部分面積8.89平方公尺返還原告；並請求被告庚○○
    應賠償原告新台幣59,713元，被告己○○○、丙○○、壬○○各應賠償原告19,904元，被告戊○○○、丁○○、乙○○
    、辛○○各應賠償原告14,928元，並自訴狀繕本送達翌日起
    至清償日止，按年息百分之五計付利息；又自93年2 月28日
    起至返還土地之日止，被告庚○○應按月給付原告995 元，
    被告己○○○、丙○○、壬○○各應按月給付原告332 元，
    被告戊○○○、丁○○、乙○○、辛○○各應按月給付原告
    249元，並願供擔保請求宣告假執行。
  (二)按無法律上之原因而受利益，致他人受有損害者，應返還其
    利益。雖有法律上之原因，而其後已不存在者，亦同，民法
    第179 條定有明文。而依不當得利之法則請求返還不當得利
    ，以無法律上之原因而受利益，致他人受有損害為其要件，
    故其得請求返還之範圍，應以對方所受之利益為度，非以請
    求人所受損害若干為準。無權占有他人土地，可能獲得相當
    於租金之利益為社會通常之觀念，是被上訴人抗辯其占有系
    爭土地所得之利益，僅相當於法定最高限額租金之數額，尚
    屬可採，最高法院69年度台上字第1695號判例參照。準此，
    被告應給付原告相當於租金之損害。而系爭682 、682 之1
    地號土地經基隆市安樂地政事務所複丈結果，系爭墳墓Ａ部
    分在682 地號土地之面積為124.4 平方公尺、Ｂ部分在682
    之1 地號土地之面積為8.89平方公尺，自88年2 月26日至93
    年2 月27日，系爭土地之申報地價為每平方公尺3,360 元，
    原告據此請求按土地價值年息百分之八計算之損害，並依複
    丈後之面積計算五年間被告不當得利之損害賠償。
  (三)對被告抗辯之陳述：
    1.被告雖稱於55年11月16日，原告之父陳熾燦即代原告與陳
      擇辰訂有一承諾書，將原告所有坐落基隆市○○○段317
      地號土地59坪部分讓與陳擇辰為永久使用之墓地，並由原
      告父親陳熾燦取用當時經營之陳泉發商行信箋親具，親貼
      印花確認而交付陳擇辰等人收執，且當時亦有多人向原告
      購買附近之土地興建墳墓，原告並曾以相同之信箋親立承
      諾書，該承諾書之筆跡印文與本件相似、相同，故該承諾
      書自屬真正云云。惟按民事訴訟法第357 條規定，「私文
      書應由舉證人證其真正，但他造於其真正無爭執者，不在
      此限。」原告已在起訴狀第2 段明確否認承諾書之真正，
      被告即應舉證證其真正。況系爭土地數十年來之地價稅皆
      由原告繳納，而非被告繳納，如確有此買賣，原告所繳之
      稅金已超過被告主張之29,500元，豈為合理。另關於訴訟
      代理人於93年3 月24日言詞辯論筆錄中，對於該承諾書為
      無意見之表示，與原告起訴狀主張明顯不符，該表示應屬
      錯誤，不應視為自認，謹聲明撤回該意思表示。
    2.被告又稱，系爭墳墓坐落位置雖為重劃後之新城段682 地
      號土地，然該682 地號土地係合併重劃前之317 地號土地
      而來，與承諾書上記載之地號相符，被告等依承諾書之記
      載，自有永久使用系爭土地之權利云云。惟查前開承諾書
      記載使用之土地為坐落基隆市○○○段317 地號土地59坪
      ，而系爭墳墓位置在同段319 地號（重測後為新城段682
      地號）土地，與承諾書所載不符。而依重測前基隆市七堵
      區○○○段鶯歌石小段319 地號土地35年總登記之土地登
      記謄本，其面積為3 公畝6 公釐；再對照系爭土地78年4
      月12日之土地登記簿謄本，於78年4 月27日併入70之2 、
      70之21、72之19、72之20、72之21、72之22、72之23、72
      之49、72之56、72之60、317 之8 、317 之9 、317 之10
      、317 之11、317 之12、317 之13、317 之14、317 之15
      地號土地，面積為1 公頃29公畝77平方公尺；且核對複丈
      成果圖及地籍圖加以套圖，更證明於55年10月25日，319
      地號與317 地號為完全不同之土地。又於原告與訴外人王
      春盛訴訟之事件，經台灣高等法院囑託基隆市安樂地政事
      務所就原317 地號之位置與其上墳墓之位置套繪，據基隆
      市安樂地政事務所93年8 月4 日、93年10月4 日函文及附
      件地籍圖謄本，所附資料第4 點記載「墳墓位置標示於重
      測前鶯歌石段鶯歌石小段319 、72-24 地號（重測後為新
      城段682 、697 地號）地籍圖上」，其附圖說明記載「一
      本圖係謄繪地籍圖原圖後還原約民國55年地籍圖圖形。二
      虛線部分為墳墓位置。」故地政機關已明確指出系爭墳墓
      不在原317 地號土地，而在原319 地號及72-24 地號土地
      上，故系爭墳墓是設在承諾書所載土地外之系爭土地上，
      被告確為無權占有。
    3.被告再辯稱，系爭317 地號及319 地號土地於50年間乃係
      位於基隆偏僻山區中，縱該承諾書記載之地號有誤，惟當
      時雙方之真意確係由原告讓與現在被告等祖先墳墓坐落位
      置之土地予被告等興建祖墳，迄今已近40載，原告之祖先
      陳樹生、陳葉謂等人之墓地亦比鄰建置，原告均無異議，
      可見當時被告庚○○等價購之土地即為被告祖墳現時坐落
      之土地云云。被告似指兩造當時之真意並非確定之地號，
      但查真意是否如此，由承諾書無法看出，反而可看出係確
      定在317 地號，否則大可寫為317 地號及相鄰之土地，或
      以實際位置之地號為準。
    4.被告另稱其依民法第772 條已時效取得使用權云云，惟地
      上權之取得時效係以登記為要件，如未登記，即無此權利
      ，而占有為單純之事實，無法時效取得。至於系爭墳墓迄
      今多年，但不能因此認為原告默認其非無權占有，且法律
      上亦無因而推定為有權占有，況陳樹生、陳葉謂並非原告
      祖先。
    5.被告稱其無法明確知悉墳墓坐落地號土地，若系爭土地確
      非坐落於當時之317 地號土地，亦係立承諾書人記載疏誤
      所致云云。但如被告有購置系爭317 地號土地為墓地，豈
      能不鑑界明確，而推諉原告自始知悉或記載疏誤。如有此
      項錯誤被告應自負其責，與誠信原則無關。
二、被告等則以：
  (一)按當事人主張之事實，經他造於言詞辯論時自認者，無庸舉
    證；自認之撤銷，除別有規定外，以自認人能證明與事實不
    符或經他造同意者，始得為之，民事訴訟法第279 條第1 項
    、第3 項定有明文。經查，原告及其父親陳熾燦於55年間曾
    親立承諾書，承諾將原告所有「坐落基隆市○○○段參佰壹
    拾柒地番土地伍拾玖坪以新台幣貳萬玖仟伍佰元讓與陳擇辰
    、庚○○、陳梓桐等人作為永遠墓地之使用」，上開承諾書
    係在原告之父親陳熾燦當時經營之陳泉發商行（地址：臺北
    市○○街○ 段220 號，亦為原告當時之
    之父取用該商行信箋所親具，並親貼印花確認而交付陳擇辰
    等人收執。原告訴訟代理人曾於93年3 月24日言詞辯論時承
    認系爭承諾書確屬真正，嗣後雖又於準備狀中主張撤回該自
    認，但被告不同意原告自認之撤銷，原告既不能舉證證明該
    自認與事實不符，該承諾書自屬真正。原告雖主張應由被告
    等證明承諾書之真正，然依系爭承諾書上之記載及其上蓋有
    原告與陳熾燦之印章，承諾書紙質泛黃，顯為年代久遠之物
    ，足見非臨訟偽造；且該承諾書作成已近40年，如應由被告
    舉證證其真實，實屬強人所難。況當時除被告外，尚有多人
    向原告購買附近之土地興建墳墓，原告並曾以相同之信箋親
    立承諾書，該承諾書之筆跡印文與本件相似、相同，原告並
    向當時購地之王春盛、曾春源等提起與本件相同之除去侵害
    及返還不當得利訴訟，經　鈞院以92年訴字第454 號判決駁
    回原告之請求，足見承諾書確屬真正。
  (二)次按，民事訴訟如係由原告主張權利者，應先由原告負舉證
    之責，若原告先不能舉證，以證實自己主張之事實為真實，
    則被告就其抗辯事實即令不能舉證，或其所舉證據尚有疵累
    ，亦應駁回原告之請求，最高法院17年上字第917 號著有判
    例。準此，原告即應證明系爭墳墓並未坐落於民國55年時之
    317 地號土地。蓋317 地號及319 地號土地於民國55年間均
    登記為原告所有，其中317 地號土地於62年7 月31日分割出
    317 之2 至317 之4 地號土地，嗣於68年8 月29日再分割出
    317 之5 至317 之15等地號土地，故其原有面積自6,012 平
    方公尺遽減為588 平方公尺，而上開分割出之土地其中之31
    7 之8 至317 之15等8 筆土地，於78年4 月10日又併入319
    地號土地，使原319 地號土地面積由306 平方公尺遽增為12
    ,977 平 方公尺，有土地登記謄本在卷可稽。故系爭墳墓現
    坐落位置雖為重劃後之新城段682 地號土地，然該682 地號
    土地係合併重劃前之317 地號土地而來，故被告等依承諾書
    之記載，自有永久使用系爭土地之權利，非無權占有。原告
    雖提出基隆市安樂地政事務所函復台灣高等法院之系爭317
    地號土地地籍圖影本，並以虛線表明墳墓位置，然該地籍圖
    虛線所示應非本件之系爭墳墓，就此仍應由原告負確切之證
    明責任。
  (三)退萬步言，若該墳墓果非坐落於鶯歌石段317地號土地，然
    於承諾書簽訂後不久，被告等之祖墳即已建成，迄今已近40
    載，原告之祖先陳樹生、陳葉謂等人之墓地亦比鄰建置，每
    逢清明掃墓，彼此互睹瞭然，原告均無異議，依民法第772
    條規定，被告等已因時效取得系爭土地之使用權。況系爭31
    7 地號及319 地號土地於民國50年間乃係位於基隆偏僻山區
    之大片山林中，僅有羊腸小徑可達，故被告等選擇墓地之土
    地地號為何，被告等實無法明確知悉，且建置墳墓通常係先
    由風水師擇地，若土地為他人所有，其土地之確實地號及境
    界為何，亦惟有土地所有人方知，故縱該承諾書記載之地號
    有誤，亦為立承諾書人之疏誤所致，若致生不利益之結果，
    實不應由被告等承擔。再者，當時雙方之真意確係由被告等
    支付金錢永久使用原告所有系爭土地興建祖墳，可見當時被
    告庚○○等價購作為永遠墓地使用之土地即為被告祖墳現時
    坐落之土地。按行使權利，履行義務，應依誠實及信用方法
    ，民法第148 條第2 項定有明文。原告於收受價金後歷40年
    ，始以當初誤載之承諾書地號主張被告等係無權占有，其行
    使權利顯有違誠信原則，原告主張，自無理由。
三、本件原告主張系爭土地為其所有，被告占用原告所有如附圖
    編號Ａ部分面積124.4 平方公尺、編號Ｂ部分面積8.89平方
    公尺之土地設置墳墓之事實，為兩造所不爭執，並製有複丈
    成果圖在卷可稽，堪信為真實。惟原告主張被告占用如附圖
    所示編號Ａ、Ｂ部分土地設置墳墓無正當權源，請求被告除
    去墳墓返還基地暨給付原告相當於租金之不當得利，並請求
    撤銷先前對被告所提承諾書形式上真正不爭執部分等節，為
    被告所否認，並以前詞置辯，是原告對於被告所提承諾書形
    式上真正不爭執後所為之撤銷效力如何？被告所設置之墳墓
    究竟是坐落重測前鶯歌石段鶯歌石小段317 地號或319 地號
    土地？涉原告請求有無理由，為本件爭點所在，茲分別論述
    如下：
  (一)原告對於被告所提承諾書形式上真正不爭執後所為之撤銷效
    力如何？
    1.按當事人主張之事實，經他造於準備書狀內或言詞辯論時
      或在受命法官、受託法官前自認者，無庸舉證；當事人於
      自認有所附加或限制者，應否視有自認，由法院審酌情形
      定之；自認之撤銷，除別有規定外，以自認人能證明與事
      實不符，或經他造同意者，始得為之，民事訴訟法第279
      條定有明文。又訴訟代理人亦得為訴訟上自認，其效力與
      本人之自認相同，惟訴訟代理人之自認，得由到場之當事
      人本人即時撤銷或更正之，同法第72條亦有明定。查本件
      原告之訴訟代理人於93年3 月24日言詞辯論筆錄中稱「對
      於被告所提出承諾書形式上之真正不爭執，但是依照承諾
      書內容所載是317 地號，非319 地號。」等語，是原告訴
      訟代理人既已明言對承諾書形式上之真正不爭執，應屬對
      承諾書形式證據力之自認，而非視同自認；原告雖稱該自
      認出於錯誤，但其當場既未及時撤銷或更正，復未舉證證
      明其訴訟代理人之陳述與事實不符，被告亦明言不同意原
      告撤銷自認，是系爭承諾書已具備形式上之證據力，至其
      實質證據力之有無，即其內容是否足以證明待證之事實，
      應由法院根據經驗法則，依自由心證判斷之（最高法院48
      年度台上字第837 號判例、91年度台上字第2182號判決參
      照）。
    2.次按以無權占有為原因，請求返還所有物之訴，被告對原
      告就其物有所有權存在之事實無爭執，而僅以非無權占有
      為抗辯者，原告於被告無權占有之事實，無舉證責任，被
      告應就其取得占有，係有正當權源之事實證明之（最高法
      院91年度台上字第2182號判決參照）。本件被告就原告為
      系爭土地所有人之事實不爭執，惟以非無權占有為抗辯，
      依上說明，被告即應就其取得占有係有正當權源之事實證
      明之。然系爭承諾書已因原告訴訟代理人之自認，具備形
      式上之證據力，已如前述，且觀被告提出之承諾書，紙質
      泛黃，其上黏貼舊式印花，顯為年代久遠之物，足見並非
      臨訟偽造，堪信其為真正無訛。
  (二)被告所設置之墳墓究竟是坐落重測前鶯歌石段鶯歌石小段31
    7地號或319地號土地？
    1.經查，重測前鶯歌石段鶯歌石小段317 地號土地在68年8
      月29日即分割出317 之5 至317 之15地號土地，其中317
      之8地 號至317 之15地號土地於78年4 月27日併入319 地
      號土地，此有卷附土地登記簿謄本可按，則縱使上開317
      地號土地與319 地號土地在55年間為完全不同之土地，亦
      不能完全否定上開317 地號土地與319 地號土地在經過分
      割、合併後，被告所設置之墳墓無自上開317 地號土地分
      割到317 之8 至317 之15地號土地，再合併至319 地號土
      地之可能。是重測前鶯歌石段鶯歌石小段319 地號土地既
      合併317 之8 至317 之15地號土地，而317 之8 至317 之
      15地號土地又係自317 地號土地分割而來，即與承諾書記
      載之土地地號相符，是被告抗辯向原告購買上開317 地號
      土地作為設置墳墓使用，應堪採信。至於原告雖提出基隆
      市安樂地政事務所就原317 地號與其上墳墓之位置套繪圖
      ，主張系爭墳墓不在原317 地號土地云云，然該件之墳墓
      縱與本件系爭墳墓位置相近，究非本件墳墓，自不能據此
      認定本件系爭墳墓不在原317 地號土地上，併予敘明。
    2.至於原告主張系爭土地數十年來之地價稅皆由原告繳納，
      原告所繳之稅金已超過被告主張之價金29,500元，豈為合
      理等詞。惟購地當時原告父親已於承諾書上明文將系爭土
      地讓與被告庚○○等人使用，被告亦有支付價金，自有權
      使用系爭土地，且民國55年之幣值與今日並不相當，豈能
      據此認被告為無權占有，是原告上開所述並無理由。
四、按不當得利，須以無法律上之原因而受利益，致他人受損害
    為其成立要件，原告主張無權占用他人土地，可獲得相當於
    租金之利益為社會通常之觀念，被告無權占用系爭土地，受
    有相當於租金之利益，致原告受有損害，原告自得請求被告
    返還相當於租金之不當得利云云。然原告既已出具承諾書同
    意將系爭土地59坪以29,500元之對價讓與被告作為墓地永久
    使用，被告係有權占有系爭土地已如前述，則被告既已支付
    對價向原告取得系爭土地59坪作為墓地使用，縱未取得系爭
    土地之所有權，其使用系爭土地，顯非無法律上之原因而受
    利益，即與不當得利之要件不合。
五、綜上所述，原告訴請被告將占用系爭土地如附圖編號Ａ所示
    面積124.4 平方公尺及編號Ｂ所示面積8.89平方公尺土地上
    之墳墓拆除，並將占用之土地返還原告，以及基於不當得利
    之法律關係，請求被告庚○○應賠償原告59,713元，被告己○○○、丙○○、壬○○各應賠償原告19,904元，被告戊○○○、丁○○、乙○○、辛○○各應賠償原告14,928元，並
    自訴狀繕本送達翌日起至清償日止，按年息百分之五計付利
    息；又自93年2 月28日起至返還土地之日止，被告庚○○應
    按月給付原告995 元，被告己○○○、丙○○、壬○○各應
    按月給付原告332 元，被告戊○○○、丁○○、乙○○、辛○○各應按月給付原告249 元之不當得利數額，均無理由，
    應予駁回。原告之訴既經駁回，其假執行之聲請亦失所依據
    ，應併予駁回。至於兩造其餘攻擊防禦方法，核與判決基礎
    無影響，毋庸逐一論述，併此敘明。
六、據上論結，本件原告之訴為無理由，依民事訴訟法第78條，
    判決如主文。
中　　華　　民　　國　　94　　年　　1 　　月　　12　　日
　　              民事庭法　官　林玉珮
以上正本係照原本作成。
對於本件判決如有不服，應於收受送達後二十日內向本院提出上
訴書狀，敘述上訴之理由，上訴於臺灣高等法院，並按他造當事
人之人數附具繕本。
中　　華　　民　　國　　94　　年　　1 　　月　　12　　日
                        書記官　湯惠芳
